ACORDAO-COMPLETO-2446264

ACÓRDÃO 4054/2020 ATA 47/2020 - PLENÁRIO

VISTOS, relatados e discutidos estes autos do relatório de auditoria realizada nas Concorrências Públicas 001, 002 e 005/2019/SML/PVH, tendo como objeto a contratação de empresas especializadas para execução de obras e serviços de engenharia para recapeamento asfáltico, drenagem, pavimentação asfáltica, meio fio e sarjeta em vias urbanas do Município de Porto Velho/RO.
	ACORDAM os Ministros do Tribunal de Contas da União, reunidos em Sessão Extraordinária do Plenário, ante as razões expostas pelo Relator, em:
	9.1. comunicar à Comissão Mista de Planos, Orçamentos Públicos e Fiscalização do Congresso Nacional, em cumprimento ao art. 122, caput, da Lei 13.898/2019 (LDO 2020) , que foram detectados indícios de irregularidades graves do tipo IGP (inciso IV do § 1º do art. 118 da LDO 2020) no Contrato 084/PGM/2019, no Município de Porto Velho/RO, relativamente aos serviços de execução de obras e serviços de engenharia de recapeamento asfáltico, drenagem, pavimentação asfáltica, meio fio e sarjeta em vias urbanas do Município, tendo sido estimado potencial dano ao erário de R$ 3.338.216,51, devido à restrição à competitividade da licitação, e de R$ 1.430.803,21, referentes a sobrepreço por preços excessivos frente ao mercado (ambos valores na data-base abril/2020) , e que o Tribunal reavaliará a recomendação de paralisação caso o município de Porto Velho/RO adote as seguintes medidas corretivas: 
	9.1.1. repactuação do Contrato 084/PGM/2019, entre a Prefeitura Municipal de Porto Velho/RO e a empresa J.J. Construções Montagens Industriais (11.411.952/0001-14) , de modo a reduzir o seu valor total em R$ 3.338.216,51, para elidir o dano ao erário em função da desclassificação irregular de empresas licitantes, a qual resultou na contratação de proposta menos vantajosa para a administração; e do sobrepreço apurado pela existência de itens acima dos referenciais de mercado, no valor de R$ 1.430.803,21 (valores na data-base abril/2020) ;
	9.2. promover a oitiva do Município de Porto Velho/RO e da empresa J.J. Construções Montagens Industriais (11.411.952/0001-14) , para que, no prazo de quinze dias, se manifestem acerca dos seguintes indícios de irregularidade:
	9.2.1.restrição à competitividade em decorrência do julgamento realizado pela comissão licitatória adotando critérios com possível formalismo desarrazoado para promover a desclassificação das quatro propostas de menores preços, dentre as seis apresentadas pelas empresas licitantes no âmbito da Concorrência 001/2019/SML/PVH, resultando na contratação de proposta menos vantajosa para a Administração, gerando possível prejuízo ao erário de até o montante de R$ 3.338.216,51 (item III.1 do Relatório de Fiscalização nº 130/2020) ; 
	9.2.2. sobrepreço identificado na planilha orçamentária do Contrato 084/PGM/2019, decorrente de preços excessivos frente ao mercado, no valor de R$ 1.430.803,21 (item III.2 do Relatório de Fiscalização nº 130/2020) ; 
	9.3. informar ao Município de Porto Velho/RO que, na hipótese de as alegações apresentadas não elidirem a proposta de IGP, o Tribunal poderá reclassificar o achado para IGR se houver autorização do contratado para retenção de valores a serem pagos ou apresentação de garantias suficientes para prevenir o possível dano ao erário de R$ 3.338.216,51, (valor que engloba o sobrepreço R$ 1.430.803,21) , até a decisão de mérito sobre o indício relatado, nos termos da Lei de Diretrizes Orçamentárias (LDO) vigente; 
	9.4. facultar ao Município de Porto Velho/RO e à empresa J.J. Construções Montagens Industriais (CNPJ 11.411.952/0001-14) , nos termos do art. 14, caput, da Resolução TCU 315/2020, se manifestarem sobre a possibilidade de o Tribunal vir a determinar a repactuação do contrato ou a sua anulação, notadamente quanto às consequências práticas da implementação dessas medidas e quanto a eventuais alternativas que possam ser adotadas para solução dos apontamentos do relatório de auditoria.

Auditoria nas obras de recapeamento asfáltico, drenagem, pavimentação asfáltica, meio fio e sarjeta em vias urbanas do município.

Caixa Econômica Federal; Ministério do Desenvolvimento Regional; Município de Porto Velho/RO.

3. Interessado: Congresso Nacional.

13.1. Ministros presentes: José Mucio Monteiro (Presidente), Walton Alencar Rodrigues, Benjamin Zymler, Augusto Nardes, Aroldo Cedraz (Relator), Raimundo Carreiro, Ana Arraes, Bruno Dantas e Vital do Rêgo.
13.2. Ministros-Substitutos presentes: Augusto Sherman Cavalcanti, Marcos Bemquerer Costa, André Luís de Carvalho e Weder de Oliveira.

ACORDAO-COMPLETO-2472345

Acórdão 1049/2021 - Plenário

AROLDO CEDRAZ

Trata-se do Relatório de Auditoria de Conformidade realizada nas Concorrências Públicas 001, 002 e 005/2019/SML/PVH, tendo como objeto a contratação de empresas especializadas para execução de obras e serviços de engenharia para recapeamento asfáltico, drenagem, pavimentação asfáltica, meio fio e sarjeta em vias urbanas do Município de Porto Velho/RO.
2.	Transcrevo a seguir, com vistas ao entendimento resumido da fiscalização e do estágio atual do processo, a instrução lavrada no âmbito da Secretaria de Fiscalização de Infraestrutura Urbana (peça 55) , referente ao exame da manifestação preliminar dos jurisdicionados, cuja conclusão e proposta de encaminhamento contaram com a anuência do escalão dirigente da referida unidade técnica especializada (peças 56/57) :
INTRODUÇÃO
1.	Trata-se de instrução para exame de manifestação preliminar, em cumprimento ao § 9º do art. 118 da Lei 13.898/2019 (LDO/2020) e com fulcro no art. 14 da Resolução TCU 280/2016, apresentada pela Prefeitura Municipal de Porto Velho/RO acerca de achados classificados com proposta de irregularidade grave com recomendação de paralisação (pIGP) , apontados pela auditoria de conformidade realizada nos processos licitatórios relativos às Concorrência Pública 001, 002 e 005/2019/SML/PVH, tendo como objetos a execução de obras e serviços de engenharia de recapeamento asfáltico, drenagem, pavimentação asfáltica, meio fio e sarjeta em vias urbanas do município de Porto Velho/RO, cujos recursos federais foram repassados por intermédio de Convênios celebrados com o antigo Ministério da Integração Nacional.
HISTÓRICO
2.	A presente fiscalização nº 130/2020 ocorreu no período de 15/6/2020 a 31/7/2020, resultando na elaboração do relatório de peça 39.
3.	Verificou-se que o foco principal desta auditoria recaiu sobre a Concorrência 001/2019/SML/PVH, cujo objeto diz respeito ao recapeamento e a sinalização horizontal de 34 das principais vias públicas do município, com extensão aproximada de 61,8 km (área total de intervenção de 608.300,4m²) , sagrando-se como vencedora a empresa J. J. Construções Montagens Industriais (CNPJ: 11.411.952/0001-14) que apresentou proposta no valor de R$ 36.295.478,78, o que representou desconto de 2,55% em relação ao valor previamente estimado.
4. Em síntese, importa destacar, como resultado dos procedimentos de auditoria aplicados, que foram detectados os seguintes achados:
4.1. (pIGP) restrição à competitividade do certame licitatório Concorrência 001/2019/SML/PVH em decorrência do julgamento realizado pela comissão licitatória, adotando critérios com formalismo e rigor desarrazoados, promovendo a desclassificação de propostas com preços mais vantajosos para a Administração, gerando prejuízo potencial de R$ 3.338.216,51 (Achado III.1 - peça 39, p. 7-17) : 
4.1.2. no Achado III.1 do Relatório de Fiscalização Nº 130/2020 apontou-se as seguintes questões como motivadoras para a indevida desclassificação de empresas licitantes: a) incompatibilidade do valor da taxa do CREA/RO contido no valor das propostas; b) ausência de composição de custos dos serviços orçados por meio de cotação; c) incidência de BDI sobre o transporte dos insumos betuminosos; d) divergência no quantitativo da proposta; e e) ausência do detalhamento dos encargos sociais
4.2. (pIGP) sobrepreço decorrente de preços excessivos frente aos de mercado (Achado III.2 - peça 39, p. 17-23) :
4.2.1. mediante análise comparativa realizada na planilha orçamentária da licitação Concorrência Pública 001-2019-SML-PVH, foram encontrados indícios de sobrepreço no valor de R$ 1.430.803,21 no Contrato 084/PGM/2019, face à contratação de preços excessivos em relação aos valores de mercado, configurando infração aos arts. 3º, 4º e 6º do Decreto 7.983/2013.
4.3. (F/I) projeto Básico deficiente e desatualizado (Achado III.3 - peça 39, p. 23-25) :
4.3.1. o Projeto de sinalização horizontal integrante do projeto básico licitado, objeto do Contrato 084/PGM/2019, apresentou-se deficiente e desatualizado face a confirmação de necessidade de atualização mediante alterações a serem implementadas em sua concepção original, conforme indicadas no Parecer Técnico 048/2020 emitido pela SEMTRAN, deixando-se de apresentar todos os elementos necessários e suficientes para caracterizar os serviços de sinalização horizontal a serem contratados, descumprindo o disposto no inciso IX do art. 6º da Lei nº 8.666/93, bem como não atendendo aos requisitos elencados no art. 12 da Lei nº 8.666/93.
5.	Com efeito, em função da proposta de encaminhamento elaborada pela equipe de auditoria para a classificação dos achado III.1 e III.2 como pIGP, que contou com a anuência do Supervisor da Auditoria (Peça 40) e do Secretário da Unidade (Peça 41) , foi colhido a manifestação preliminar da Prefeitura Municipal de Porto Velho/RO, nos termos do Ofício 53271/2020-TCU/Seproc (Peça 43) , com envio de cópia do relatório de fiscalização para subsidiar sua manifestação, estipulando prazo de quinze dias. 
5.1. Em resposta, a Prefeitura Municipal de Porto Velho, por intermédio da Procuradoria Geral do Município, encaminhou tempestivamente sua manifestação (Peça 45) acompanhada de documentação anexa (Peças 46-50) .
5.2. A seguir, passa-se ao exame técnico das questões suscitadas no bojo da manifestação promovida junto à Prefeitura Municipal de Porto Velho/RO, retomando as demais deliberações propostas preliminarmente para consolidá-las no encaminhamento final desta instrução. 
5.3. Relevante contextualizar que a execução do objeto do Contrato 084/PGM/2019 encontra-se em fase intermediária, tendo sido realizadas 8 medições, totalizando R$ 10.948.995,31 (sendo que a oitava medição no valor de R$ 2.669.594,68 ainda não fora paga, segundo informações constantes da manifestação da Prefeitura) , portanto perfazendo o equivalente de aproximadamente 30,17% do valor contratual celebrado.
EXAME TÉCNICO
6.	Em resposta à diligência promovida por intermédio do Ofício 53271/2020-TCU/Seproc (Peça 43) , houve a apresentação dos comentários do gestor abordando questões atinentes à desclassificação das propostas de preços das empresas partícipes da Concorrência 001/2019/SML/PVH,  o que teriam causado restrição à competitividade em decorrência do julgamento realizado pela comissão licitatório adotando critérios com formalismo rigoroso e desarrazoado para promover a desclassificação das propostas de preços mais vantajosas para a Administração (constante do relatório no Achado III.1 (peça 39, p. 7-17) : 
7.	Especificamente, houve o pronunciamento quanto as seguintes questões do Achado III.1 apontadas no Relatório de Fiscalização nº 130/2020: a) Incompatibilidade do valor da taxa do CREA/RO contido no valor das propostas; b) Ausência de composição de custos dos serviços orçados por meio de cotação; c) Incidência de BDI sobre o transporte dos insumos betuminosos; d) Divergência no quantitativo da proposta; e e) ausência do detalhamento dos encargos sociais.
8.	No que tange ao item "a" - Incompatibilidade do valor da taxa do CREA/RO indicado no valor das propostas, em síntese, a Prefeitura traz esclarecimento de que a Comissão de Licitação julgou os recursos apresentados pelas licitantes com base nos valores apresentados em suas planilhas e que foram constatados sobrepreço em relação à empresa MSM Industrial Ltda e inexequibilidade, em relação EJ Construtora, pelo fato de diferir do valor da taxa definida pelo CREA/RO para emissão da ART, sendo que a decisão pela desclassificação dessas empresas teve como suporte os apontamentos emitidos no Parecer Técnico de Engenharia. 
8.1	. Nesse sentido, suscita alguns apontamentos, a partir do questionamento apresentado pela licitante MSM INDUSTRIAL LTDA (CNPJ: 05.394.853/0001-79) em face do julgamento da Comissão de Licitação ter indicado em sua planilha orçamentária, que o valor do item 1.11 estaria inexequível, pelo fato de diferir do valor da taxa aplicado em legislação do CREA para valores de ART.
8.2. Em recurso, essa empresa assinalou que tal afirmação não procederia, uma vez que o preço (custo + BDI) ofertado pela empresa para este item foi de R$ 245,49 e o valor da taxa no CREA/RO é R$ 226,50.
8.3. Em resposta ao recurso, a Comissão assinalou que caso fosse considerada tal afirmação, estaria evidente o sobrepreço no referido item uma vez que o valor da taxa é fixo e conhecido, devendo portando desconsiderar tal composição em qualquer das duas situações, sugerindo, neste tópico, a improcedência das razões da empresa. 
8.4	. demais, a Prefeitura assinalou que as causas da desclassificação eram semelhantes, ambas diziam respeito a divergência dos valores apresentados pelas empresas em relação a taxa do CREA/RO que detinha preço fixo e conhecido. O parecer técnico de Engenharia deu conta que, em ambos os casos, aceitar as propostas com os valores declarados seria autorizar o sobrepreço neste item. Apresentar desconto em uma taxa seria o mesmo que apresentar desconto em um imposto de valor fixo. Na interpretação da área técnica, ao aceitar as propostas abaixo do valor fixo estariam aceitando um valor inexequível, pois ao não propor o valor mínimo necessário, a empresa oferecera um "desconto embutido", situação que não seria permitida pelo edital (item 13.8. Serão desclassificadas as propostas que não satisfaçam integralmente às exigências deste Edital e/ou que ofereçam vantagens não previstas neste Edital. -  Anexo 3) .
8.5. Outrossim, frisou que a comissão e a autoridade superior estavam diante de uma situação de aceitar uma proposta com um valor menor que o mínimo possível, tal como aconteceria caso a empresa ofertasse desconto em impostos cujas alíquotas são legalmente estabelecidas, isto é, as empresas na verdade estavam propondo neste item zerar seu BDI, pois o valor da proposta não seria suficiente para arcar com a taxa.
8.6. Outro ponto ressaltado foi sobre a finalidade da planilha de custos e formação de preços no detalhamento dos componentes de custo que incidem na formação do preço dos serviços, de modo a refletir o efetivo encargo financeiro que decorre dos componentes de custos que oneram a execução do serviço, de modo a tornar factível a análise de aceitabilidade/exequibilidade de sua proposta. 
8.7. Argumentou a Prefeitura que determinados componentes de custos formadores do preço têm seus valores definidos por lei ou instrumento normativo, de modo que, a rigor, não variam de empresa para empresa (a exemplo do percentual de INSS e FGTS) . Por outro lado, alguns componentes de custos não permitem a definição do valor exato a ser considerado, pois variam conforme a estratégia negocial e a realidade de cada empresa.
8.8. Citou o Acórdão 669/2008-TCU-Plenário, o qual determinou à Administração o dever de, ao examinar a exequibilidade do preço proposto na licitação, observar: os diversos dispositivos legais atinentes ao Direito Tributário e ao Direito Trabalhista com vistas à correta análise dos demonstrativos de formação de preços quando das futuras contratações de prestação de serviços de tecnologia da informação por alocação de postos de trabalho, rejeitando as propostas que eventualmente contenham parcelas ou percentuais indevidos, por exemplo, no item referente a seguro por acidente de trabalho.
8.9. Mencionou ainda que para os componentes de custos cujos valores não são fixados por instrumento legal, cada empresa terá liberdade para defini-los, conforme sua estratégia negocial e, a princípio, a Administração não pode arbitrar valores mínimos a serem adotados compulsoriamente pelos licitantes, pois tal prática configuraria a definição de preços mínimos, o que é vedado pelo art. 40, inc. X, da Lei nº 8.666/93. No entanto, que isso não autoriza a licitante simplesmente a zerar esses custos a fim de reduzir o valor final de sua proposta e vencer a licitação. O preenchimento da planilha deve refletir o efetivo encargo financeiro que decorre dos componentes de custos que oneram a execução do serviço, de modo a tornar factível a análise de aceitabilidade/exequibilidade de sua proposta pelo pregoeiro.
8.10. Seguindo sua linha de argumentação, consignou que a comissão não pode classificar propostas que consignem preços inexequíveis, assim entendidos aqueles que, comprovadamente, forem insuficientes para a cobertura dos custos decorrentes da contratação pretendida. A conjugação desses fundamentos permite concluir que, se por um lado a lei não define um valor mínimo para determinados componentes de custos que incidem na execução do objeto, por outro lado, não se admite a simples indicação de valor zero, irrisório ou simbólico, pois as propostas devem consignar valores que viabilizem economicamente a execução do encargo. Daí porque, ainda que não seja possível a Administração definir o valor mínimo para esses componentes de custo, é dever da licitante cotar valor compatível com a realidade de mercado. Sob esse enfoque, a licitante somente poderá cotar valor zero, irrisório ou simbólico quando renunciar parte ou a totalidade da remuneração relativa a materiais e instalações de sua própria propriedade, conforme prevê o art. 44, § 3º, da Lei nº 8.666/93.   
8.11. Por fim, concluiu que em que pese não exista previsão no edital da renúncia de remuneração com fundamento no § 3º do art. 44 da Lei nº 8.666/93, também não foi declarado pelas empresas recorrentes nada neste sentido, logo, essa patologia nas propostas que consistiu em desconto de taxa com valor fixo e conhecido convergiriam para o mesmo resultado, qual seja, a desclassificação dos licitantes.
9. 	 Análise do item "a" - Incompatibilidade do valor da taxa do CREA/RO contido no valor das propostas
9.1	. A análise realizada sobre os argumentos produzidos como "comentários do gestor", em resposta à Diligência promovida por intermédio do Ofício 53271/2020-TCU/Seproc, especificamente em relação à questão contida no item "a" acima, pode-se dizer de pronto que nenhum fato ou argumento novo foi suscitado, isto é, praticamente foram sustentadas as mesmas razões que motivaram a desclassificação definitiva das empresas licitantes MSM Industrial LTDA e E. J. Construtora Eireli, conforme registrado na ata de julgamento das propostas, com base em parecer da Assessoria Técnica (Evidência 9) e na ata de julgamento dos recursos administrativos (Evidência 7) , respaldada integralmente pela decisão hierárquica final de autoridade titular da Superintendência Municipal de Licitação - SML (Evidência 8) .
9.2. Nesse contexto, não há como conceber legalidade e tampouco razoabilidade na alegação da comissão de licitação de que os valores do item "1.11 Taxas e Emolumentos", constantes das propostas das 2 empresas desclassificadas, de que seriam inexequíveis ou de que apresentavam com sobrepreço, simplesmente pelo fato de diferir o valor indicado da taxa para emissão de ART estabelecido pelo CREA/RO.
9.3. Se levarmos em conta que a proposta da empresa MSM Industrial Ltda (Evidência 11, p. 1) apresentou valor sem BDI de R$ 204,49 (mas com a incidência de BDI passou a corresponder o valor de R$ 245,49) , ao passo que a proposta da empresa E.J. Construtora (Evidência 10, p. 1) apresentou valor sem BDI de R$ 197,96 (mas com a incidência de BDI passou a corresponder o valor de R$ 237,73) , para o pagamento dessa taxa para emissão de ART/CREA no valor de R$ 226,50,  ficou clarividente de que o valor orçado por cada uma dessas 2 empresas foi suficiente para custeá-la, já que após a aplicação do BDI ambos valores superaram ao valor de R$ 226,50 definido pelo orçamento estimativo da licitação. 
9.4. De outra forma, se atentarmos de que a proposta da empresa MSM Industrial apresentou valor com BDI de R$ 245,99 (superando em R$18,99 o valor de R$ 226,50 da taxa da ART/CREA) , ao passo que a proposta da empresa E. J. Construtora apresentou valor com BDI de R$ 237,73 (superando em R$11,23 o valor de R$ 226,50 da taxa da ART/CREA) , verifica-se que não procede a alegação ventilada pelo gestor de que as empresas estariam propondo neste item zerar o seu BDI. 
9.5. Ademais, verifica-se ainda que as propostas dessas 2 empresas foram economicamente suficientes para arcar com a referida taxa.
9.6. O ponto central é que, considerando a baixa materialidade dos valores envolvidos, que representam aproximadamente 0,0007% do valor estimado da contratação, uma diferença dessa monta prevista para remuneração da taxa não pode ser critério razoável para a desclassificação de empresas. Com efeito, o critério adotado pela administração acabou por restringir a competitividade, mostrando-se contrário aos princípios da isonomia, do formalismo moderado, da eficiência e da supremacia do interesse público, deixando-se de selecionar a proposta mais vantajosa pela administração. 
9.8. Por fim, vale lembrar ainda o conteúdo registrado nos itens 36 e 37 do Relatório de Fiscalização (Peça 39) , de que para subsistir a inexequibilidade de algum item isolado da planilha de custos, conforme apontada pela aludida Comissão de Licitação, tal fator não caracterizaria por si só motivo suficiente para a desclassificação das propostas, pois o juízo sobre a inexequibilidade, em regra, tem como parâmetro o valor global da proposta, com fundamento no art. 48, inciso II, da Lei 8.666/1993 e conforme jurisprudência firmada por este Tribunal (Acórdão 1850/2020-TCU-Plenário e Acórdão 637/2017-TCU-Plenário) , aliado ao fato da baixa materialidade dos valores dos itens em questão, pois este item em apreço representa apenas algo em torno de 0,0007% do valor global estimado da contratação. 
9.9. Portanto, diante do exposto fica evidenciado que a atuação da Comissão de Licitação acabou por restringir a competitividade, pois das 6 empresas habilitadas e que apresentaram propostas de preços para execução do objeto, apenas 2 delas restaram classificadas, sendo desclassificadas as 4 propostas de menores preços, utilizando-se critérios não condizentes com os entendimentos recentes firmados por esta Corte, enfim mostrando-se contrário aos princípios da isonomia, do formalismo moderado, da eficiência e da supremacia do interesse público ao deixar de selecionar propostas mais vantajosas para a Administração.
10. No que tange ao item "b" - Ausência de composição de custos dos serviços orçados por meio de cotação, em síntese, o pronunciamento do gestor iniciou-se consignando que a Comissão de Licitação fundamentou sua decisão em critérios objetivos, concluindo que os erros constantes das propostas das empresas desclassificadas no âmbito da Concorrência nº 001.2019 não seriam "simples erros formais", mas sim, erros que comprometeriam a compreensão da composição dos custos e, consequentemente, o valor global a ser considerado na contratação. 
10.1. Em seguida, apresentou apontamento emitido pelo parecer Técnico de Engenharia, tendo em vista recurso apresentado pela licitante CONSTRUTORA AMIL LTDA (CNPJ: 20.119.762/0001-19) por ter sido desclassificada do certame licitatório em razão da não apresentação das composições referentes aos itens 1.9 e 1.10 da planilha orçamentaria, sendo que tal empresa acreditaria que, pelo fato de as referências de preços dos serviços terem sido determinadas pela administração pública por pesquisa de valor no mercado local (cotação) , não haveria obrigatoriedade de cumprir o instrumento convocatório que diz que os valores unitários das propostas devem ser demonstrados de forma analítica.
10.2. Em  resposta recursal, segundo tal parecer Técnico de Engenharia, foi ressaltado que a Administração ao formular o seu orçamento pode se utilizar de cotações, conforme o caso em exame, tal como tabelas de referência, quando se utiliza de cotações de todos os itens indispensáveis à execução do serviço e que no âmbito das licitações, não pode ser utilizada qualquer suposição, pois os concorrentes tem obrigação de apresentar seus serviços acompanhados de todas as composições unitárias nos termos do edital. Sugeriu pela improcedência das razões apresentadas pela empresa uma vez que a omissão da empresa foi de informação essencial que deveria constar em sua proposta.
10.3. Outrossim, o gestor passou a consignar sobre a contratação de pessoa jurídica para a elaboração da fase interna da Concorrência nº 001.2019 até se atingir a aprovação da minuta do edital e deflagração da fase externa, consignando que não houve a elaboração de composições dos itens 1.9 - Banheiros Químicos e 1.10 - transporte de funcionários, uma vez o projetista contratado utilizou-se de sua expertise, optando por construir sua referência nestes itens mediante cotação e não tabelas de referência, afirmando que a inadequação ou não de sua referência seria de sua inteira responsabilidade.
10.4. Asseverou que deflagrada a fase externa as empresas não trouxeram suas composições quanto a estes itens cotados, pois são situações totalmente diferentes, haja vista que o edital, mais especificamente o item de 11.1.3.3 deste instrumento convocatório determinou que "Os valores unitários constantes da Proposta de Preço deveriam ser apresentados de forma analítica, demonstrando a sua composição unitária em planilhas específicas, explicitando as incidências das leis sociais" e que essa determinação seria aplicável a todas as composições apresentadas pelas empresas. 
10.5. Sinalizou ainda que não se pode confundir as cotações realizadas para estabelecer as referências da administração para fins da elaboração das devidas reservas orçamentárias com o dever do licitante de elaborar suas propostas de preços com todas as composições unitárias pertinentes. 
10.6. Ao final consignou, in verbis:
A administração ter determinado seu valor estimado por meio de cotações não autoriza os licitantes a deixar de compor de maneira analítica seus preços, a falta de demonstração dos itens que estão inseridos no transporte obriga a Administração a supor os valores pagos a esta mão-de-obra, omissão que não pode ser admita pois estaríamos autorização a juntada de informação essencial de sua proposta. Ademais, deve ficar claro que a Comissão de Licitação somente pode realizar diligências quando houver dúvida sobre algum ponto obscuro ou complementar a instrução do processo (art. 43, § 3°) .
11. Análise do item "b" - Ausência de composição de custos dos serviços orçados por meio de cotação
11.1. A análise desenvolvida sobre os argumentos produzidos como "comentários do gestor", em resposta à Diligência promovida por intermédio do Ofício 53271/2020-TCU/Seproc, em relação ao  item "b" acima, bem como levando-se em conta as considerações tecidas nos itens 38-45 do Relatório de Fiscalização (Peça 39, p. 8-9) nos permite inferir de pronto que na Concorrência 001/2019/SML/PVH descumpriu-se o que preconiza a Súmula TCU 258/2010, ao deixar que apresentar as composições de custos unitários e o detalhamento de encargos sociais e do BDI do item 1.10 - serviço de transporte de funcionários e do item 1.09 - locação de banheiros químicos, pois foi indicado apenas cotação de preços final desses serviços.
11.2. Nesse sentido, verifica-se que os itens 1.10, relativo ao serviço de transporte de funcionários, bem como 1.09 relativa à locação de banheiros químicos, são serviços acessórios e de pequena representatividade no orçamento da licitação. Não só isso, mas, para o serviço de locação de banheiros químicos, não se vislumbra a possibilidade de decomposição de seus custos, quer dizer, não se vislumbra a possiblidade de elaboração de composição de preços unitários para ele.
11.3. Em assim sendo, levando-se em conta essas considerações e as tecidas no item 42 do Relatório de Fiscalização (Peça 39, p.9) , vale frisar que pelo fato adicional de a Administração não ter detalhado aos licitantes interessados no orçamento base da licitação as composições de custo unitários desses 2 itens, não é razoável a desclassificação sumária dos licitantes que apresentaram a proposta de acordo com mesmo padrão disponibilizado pela Comissão de Licitação. 
11.4. Ademais, é inconsistente a alegação de que a Comissão teria fundamentada sua decisão com base em critérios objetivos, ao concluir que os erros constantes das propostas das empresas desclassificadas não eram "simples erros formais", e sim, erros que comprometeriam a compreensão da composição dos custos e, consequentemente, o valor global a ser considerado na contratação, ou seja, uma  argumentação concebida com o objetivo de produzir a ilusão da verdade.
11.5. Ocorre que o formalismo não pode ser encarado como soberano em virtude dos prejuízos que pode causar. Não é outro o entendimento do Superior Tribunal de Justiça (Revista Jurídica da Escola Superior de Advocacia da OAB-PR Ano 4 - Número 2 - Outubro de 2019) . O Superior Tribunal de Justiça tem entendimento jurisprudencial sobre a necessidade de se temperar o rigorismo formal de algumas exigências do edital licitatório, a fim de manter o caráter competitivo do certame, selecionando-se a proposta mais vantajosa à Administração Pública, caso não se verifique a violação substancial aos demais princípios informadores deste procedimento. Somado à legalidade moderada, tem-se que os limites para promoção de providências são pautados na razoabilidade, igualdade entre licitantes e, por óbvio, na supremacia do interesse público, tendo em vista o interesse da Administração em contratar com a proposta mais vantajosa.
11.6. É pacífico o entendimento do TCU de que falhas sanáveis, meramente formais, identificadas nas propostas, não devem levar necessariamente à inabilitação, cabendo à Comissão Julgadora promover as diligências destinadas a esclarecer dúvidas ou complementar o processamento do certame (Lei 8.666/1993, art. 43, §3º) . É o sentido que se extrai do Acórdão 2521/2003-TCU-Plenário, in verbis: "atente para o disposto no art. 43, §3º, abstendo-se, em consequência, de inabilitar ou desclassificar empresas em virtude de detalhes irrelevantes ou que possam ser supridos pela diligência autorizada por lei".
11.7. Destarte, a realização de diligências representa importante instrumento concedido à comissão responsável pela licitação para o esclarecimento de dúvidas relacionadas com as propostas dos licitantes a fim de suprir lacuna quanto às informações constantes das propostas, medida simples que privilegia a obtenção da proposta mais vantajosa e evita a desclassificação indevida de propostas.
11.8. Portanto, vale ratificar que por trás dessa prerrogativa de realização de diligências encontram-se a finalidade da busca da proposta mais vantajosa pela Administração, bem como a aplicação do formalismo moderado nos certames licitatórios ponderado com o princípio da vinculação ao instrumento convocatório.
11.9. Em diversos julgamentos, o TCU decidiu sobre a obrigatoriedade da realização de diligências antes do estabelecimento do juízo pela desclassificação ou inabilitação do licitante.
11.10. Ocorre, ainda, que de acordo com o entendimento pacífico do Tribunal de Contas da União, tendo em vista o que dispõe o art. 43, §3º, da lei de licitações, este dispositivo legal não veicula uma simples discricionariedade ao gestor público, mas sim um verdadeiro dever de ação nas situações em que a diligência se mostrar necessária e adequada. 
11.11. Com efeito, pode-se dizer que a diligência funciona como um recurso indispensável para a comissão de licitação aproveitar boas propostas para a administração pública desde que os erros, falhas ou omissões identificadas em planilhas ou documentos apresentados possam ser sanados ou esclarecidos sem violação ao princípio da isonomia entre os licitantes. Não se trata de uma simples faculdade ou direito da administração, mas de verdadeiro poder-dever do gestor público, posto que não há discricionariedade para decidir fazer ou não a diligência, quando esta se mostrar cabível, sob pena de descartar uma boa proposta e, consequentemente, acarretar prejuízo econômico para o órgão/entidade contratante.
11.12. Para o caso em apreço, há o entendimento de que é irregular a inabilitação de licitante em razão de ausência de informação exigida pelo edital, quando a documentação entregue contiver de maneira implícita o elemento supostamente faltante e a Administração não realizar a diligência prevista no art. 43, § 3º, da Lei 8.666/93, por representar formalismo exagerado, com prejuízo à competitividade do certame. (Acórdão 1795/2015-TCU-Plenário) .
11.13. Nesse mesmo sentido, vale destacar também o entendimento que é irregular a desclassificação de empresa licitante por omissão de informação de pouca relevância sem que tenha sido feita a diligência facultada pelo § 3º do art. 43 da Lei nº 8.666/1993. (Acórdão 3615/2013-TCU-Plenário) .
11.14. Ante os fatos, não se vislumbra uma atuação da Comissão estabelecendo uma relação de equilíbrio e compatibilidade entre os princípios, notadamente o do formalismo moderado e o da supremacia do interesse público, sobretudo porque, de acordo com a planilha orçamentária base da licitação, a soma dos custos dos serviços sequer chegaram a representar 1% do valor total do objeto contratado. 
11.15. Por fim, conclui-se que se deixou de priorizar a contratação de propostas mais vantajosas para a Administração, ao deixar de promover adequadas diligências, junto às empresas licitantes previamente desclassificadas, com vistas a corrigir devidamente erros de natureza meramente formal, como falhas/omissão no preenchimento de itens de custos da planilha orçamentária de pouca relevância financeira, sem a alteração, contudo, do valor global originalmente proposto, portanto, em discordância, por exemplo, com os Acórdãos 2.546/2015, 1.811/2014 e 1.87/2014, do Plenário do TCU.
12.	No que tange ao item "c" - sobre a incidência de BDI sobre o transporte de insumos betuminosos
12.1. Em síntese, o pronunciamento do gestor suscita o parecer Técnico de Engenharia acerca da proposta da empresa "CONSTRUTORA AMIL LTDA (CNPJ: 20.119.762/0001-19) , quanto ao demonstrativo dos valores do transporte de insumos asfáltico, cuja planilha se apresenta com duplicidade na aplicação do BDI, conforme Questionamento 04, da página 142 de sua proposta.
12.2. Consignou que a citada empresa tenta se justificar alegando ter utilizado o mesmo modelo que a administração utilizou para elaboração do seu preço de referência, e que nesta sua composição o BDI encontra-se com valor 0 (Zero) .
12.3. Ademais, citou a falta de objetividade e clareza nas composições apresentadas e que a  empresa claramente aplica duas vezes o seu percentual de BDI no serviço em análise, posto que, a sua própria composição informa "valor com BDI", e logo após, na apuração do valor total, esse valor com BDI e novamente submetido ao percentual citado. Logo, as próprias informações trazidas pela empresa dão conta da duplicidade. 
12.6. Comentou que o saneamento sugerido pelo relatório preliminar causaria a apresentação da integralidade da proposta da empresa AMIL, pois ela havia feito declarações dúbias em todas as suas composições, no que concerne à aplicação dos encargos sociais de 114,76%, e seria necessária a exclusão do BDI aplicado em duplicidade. Como foi observado a mesma impropriedade também foi encontrada na proposta da empresa E.J. CONSTRUTORA EIRELI. 
12.7. Ao final, questionou se a Comissão e a Autoridade Coatora deveriam fazer a convocação das empresas E.J. CONSTRUTORA EIRELI e CONSTRUTORA AMIL LTDA para que apresentassem novas propostas, tendo em vista que outras duas empresas apresentaram suas propostas com informações corretas mesmo que a planilha de referência para preenchimento tenha, segundo o relatório preliminar, apresentado informação dúbia. 
13. Análise do item "c" - sobre a incidência de BDI sobre o transporte de insumos betuminosos
13.1. Analisando de forma comparativa os argumentos produzidos como "comentários do gestor", em resposta à Diligência promovida por intermédio do Ofício 53271/2020-TCU/Seproc, em relação ao item "c" acima, com as considerações tecidas nos itens 46-49 do Relatório de Fiscalização (Peça 39, p. 11-12) , importa destacar em síntese que as justificativas apresentadas pelas empresas licitantes Construtora Amil Ltda e E.J. Construtora Eireli foram no sentido de que o modelo de composição fornecido pela Administração as teria induzido ao cometimento do erro. Conforme se verifica nas Figuras 2 e 3 a seguir, ao utilizarem o modelo de planilha fornecido pela administração para a composição do preço, havia coluna com a descrição "Preço Total do Transporte por tonelada Atualizado com BDI". Todavia, a descrição "com BDI" estaria equivocada, pois naquele campo, estaria apresentado o valor unitário do item sem o BDI, visto que se trata da soma dos campos "Custo de Transporte Terrestre R$/T" e "Custo do Transporte Fluvial". 
Figura 2 - Fórmula de transportes da E.J. Construtora Eireli Fonte: Proposta de Preço da Empresa E.J. Construtora Eireli (Evidência 10) 
Figura 3 - Recorte da planilha orçamentária da E.J. Construtora Eireli Fonte: Proposta de Preço da Empresa E.J. Construtora Eireli (Evidência 10) 
13.2. Ademais, vale a pena destacar o detalhamento contido no item 48, do supracitado Relatório de Fiscalização, onde está registrado que de fato, ao somar os campos indicados pelas empresas recorrentes, verifica-se que o valor constante na planilha orçamentária abrangia apenas os custos, não contemplando a incidência do BDI e que a estimativa orçamentária da própria Administração foi realizada com o mesmo erro formal, não sendo pertinente considerar a ocorrência de sobrepreço no orçamento base da licitação pela duplicidade do BDI, conforme ilustram as figuras 6 e 7 desse relatório.
13.3. Destarte, pela simples conferência de cálculos seria possível verificar que não havia erros nas propostas das empresas quanto a esse aspecto. Anuindo, portanto, com o mesmo entendimento apresentado no item 49 do citado Relatório de Fiscalização (Peça 39, p. 11-12) , e considerando a baixa materialidade da suposta duplicidade do BDI aventada pela comissão, que atingiria no máximo o montante de R$ 161.794,77 (no que diz respeito ao valor da proposta da Construtora Amil) , pode-se inferir que uma vez mais a desclassificação sumária das licitantes sem realização de prévia diligência, mostra-se como irregular, pois vale uma vez mais reforçar o entendimento já amplamente debatido no item "b" precedente de que havendo alguma falha formal, omissão ou obscuridade nos documentos de habilitação e/ou na proposta há um poder-dever por parte da Comissão de Licitação em realizar a diligência, superando-se o dogma do formalismo excessivo e prestigiando a razoabilidade e a busca pela eficiência, ampliação da competitividade e a proposta mais vantajosa para a Administração.
14.	No que tange ao item "d" - divergência no quantitativo da proposta
14.1. O pronunciamento do gestor trouxe, inicialmente, o parecer Técnico de Engenharia manifestando acerca da proposta da empresa Construtora Amil Ltda (CNPJ: 20.119.762/0001-19) , relatando que o item 16.1.2 - Transporte de material fresado em via urbana pavimentada da planilha indicou quantitativo divergente do serviço estipulado pelo edital. Essa empresa apresentou recurso admitindo o erro, atribuindo tal falha como "erro formal de digitação", ao consignar 476,76 (m3 x km)  quando o correto deveria ser 476,73 (m3 x km) .
14.2. Em resposta ao recurso apresentado pela aludida empresa licitante, tal parecer indicou  que ocorreram alterações no quantitativo da proposta da empresa, por consequência, ocorreriam no objeto estipulado pelo edital, tornando divergente o proposto pela empresa do requerido pela administração, e que que tais alterações causariam impactos diretos na proposta de preço da licitante e para a sua correção alteraria o valor global de sua proposta, sugerindo a improcedência das razões apresentadas pela licitante. 
14.3. Adicionalmente, o gestor consignou que esse tipo de "desconto embutido" não é permitido pelo instrumento convocatório, nos termos do item 11.1.1., que dispõe sobre a exigência de apresentação das propostas com clareza, sem emendas, borrões ou ressalvas, nem condições escritas à margem e em que pese a divergência ser aparentemente pequena, na verdade o cuidado que a Comissão e a Superintendente tiveram foi o ato permissivo (item abaixo do quantitativo mínimo) prosperar até um futuro contrato. 
14.4. Discorreu que o contrato a ser formalizado em sua substância é a proposta apresentada pela empresa, sendo assim, a comissão teria duas opções: 1) sem permissivo legal ou editalício autorizaria a empresa a apresentar nova proposta, quebrando a isonomia com os demais licitantes que apresentaram da maneira correta, tornado as composições de custos, exigidas pelo edital meros acessórios. 2) manter a proposta original e se locupletando dessa diferença de quantitativo proveniente do erro. 
14.5. Asseverou que a rigor da norma, quando a comissão permite contrato com quantitativo a menor da necessidade da administração, estaria na verdade ciente que o contrato a ser firmado necessitaria de aditivo de quantitativo, ato naturalmente reprovável. 
14.6. Complementou, afirmando que, no presente tópico, verificou-se um claro erro admitido na formulação de suas propostas, logo, não seria de natureza meramente material matemática, o que exigiria a alteração dos termos da proposta impactando nos quantitativos estimados pelo orçamentista em relação ao que foi ofertado pela empresa.
14.7. Concluiu, ao final, que todas as patologias apresentadas, a grosso modo, não teriam sido apenas erros de "digitação", o que, a rigor, possibilitaria o saneamento. Na verdade, tratavam-se de informações substanciais que impactariam no valor global e, por essa razão, não seria possível ser, tal incongruência, por simples diligência, sob pena de incorrer em grave violação ao princípio da isonomia e da legalidade. Ressaltou, que a possibilidade de revisão ou inserção de valores nos orçamentos respectivos de cada empresa que participou do certame, em momento posterior à abertura das propostas iniciais ensejaria a indesejada possibilidade de concorrência desleal, considerando que todas as empresas, naquele momento, já tinham conhecimento da proposta ofertada pelas empresas que observaram estritamente o edital.
15. 	Análise do item "d" - divergência no quantitativo da proposta 
15.1. Os argumentos produzidos como "comentários do gestor", em resposta à Diligência promovida por intermédio do Ofício 53271/2020-TCU/Seproc, em relação ao item "d" acima e tendo em vista as considerações tecidas nos itens 50-52 do Relatório de Fiscalização (Peça 39, p. 12) , ou seja, a contextualização dos fatos nos permite concluir que a tese exposta pelo gestor não se aplica para o caso em comento, notadamente em virtude da insignificância do erro formal de digitação cometido no preenchimento do item 16.1.2 - Transporte de material fresado em via urbana pavimentada da planilha, pois fora indicado 476,76 (m3 x km)   quando o correto deveria ser 476,73 (m3 x km) , uma diferença de apenas 0,03 (m3 x km) no quantitativo do serviço estipulado pelo edital.
15.2. Com efeito, uma vez mais nos deparamos com excesso de formalismo adotado pela comissão, haja vista que esse item possui custo unitário de apenas R$ 1,07, ou seja, a materialidade do impacto financeiro da correção desse erro chega a ser desprezível em relação ao valor global do contrato e consequentemente a falha no preenchimento da planilha de preços unitários não deveria ser motivo suficiente para promover a desclassificação desta empresa licitante.
15.3. Portanto, essa elucidação do erro de digitação de planilha poderia plenamente ser ajustada sem majoração do preço global ofertado, mediante a realização de diligência (Lei 8.666/1993, art. 43, §3º) que funciona como um recurso indispensável para a comissão de licitação aproveitar propostas para a administração pública nas situações em que os erros, falhas ou omissões identificadas em planilhas ou documentos apresentados possam ser sanados ou esclarecidos sem violação ao princípio da isonomia entre os licitantes.
15.4. Assim, uma vez mais vale a pena frisar que é pacífico o entendimento do TCU de que falhas sanáveis, meramente formais, identificadas nas propostas, não devem levar necessariamente à inabilitação em virtude de detalhes irrelevantes ou que possam ser supridos pela diligência autorizada por lei, conforme entendimento que se extrai do Acórdão 2521/2003-TCU-Plenário.
15.5. Por conta dos fatos acima sintetizados, pode-se concluir que a apresentação dos comentário do gestor não foram suficientes para tirar a mácula que recai sobre o ato de desclassificação da proposta da empresa Construtora Amil Ltda, restando a desconformidade da motivação alegada pela comissão de licitação, deixando-se de atentar para a busca pela proposta mais vantajosa para a Administração e com a jurisprudência deste Tribunal de Contas, a exemplo do Acórdão 898/2019, de relatoria do Ministro Benjamin Zymler, que assentou o entendimento em seu subitem 9.2.1 de que os erros no preenchimento da planilha de preços unitários não são motivos para a desclassificação de licitante, quando a planilha puder ser ajustada sem majoração do preço global ofertado. 
16. No que tange ao item "e" - ausência de detalhamento dos encargos sociais
16.1. O pronunciamento do gestor indicou, inicialmente, os termos contidos no parecer Técnico de Engenharia acerca do questionamento sobre a proposta da empresa "Construtora Amil Ltda, de que não teria demonstrado analiticamente a previsão e a inserção dos encargos trabalhistas no seu custo de mão de obra, sendo que tal parecer acabou por sugerir pela improcedência das razões apresentadas pela citada empresa.
16.2. Frisou, o gestor, que o instrumento convocatório é claro quanto a necessidade de explicitação da incidência das leis sociais (item 11.1.3.3) e que os valores unitários constantes do Modelo de Proposta de Preço, devem ser apresentados de forma analítica, sendo assim demonstrada a sua composição unitária em planilhas específicas, explicitando as incidências das leis sociais.
16.3. Comentou que a mera sinalização dos encargos totais não seria suficiente para a aferição dos valores que seriam realmente dispendidos pelo Município em eventual contratação, pois as composições precisam discriminar o valor pago a título de encargos do valor total dos serviços, além de possibilitar a aferição do percentual aplicado, evitando a inserção de encargos trabalhistas incompatíveis com o serviço ou a omissão de encargos obrigatórios.
16.4. Citou as razões do recurso da aludida empresa Amil tentando se justificar, alegando que a incidência de leis sociais remete a composição de encargos sociais apresentada pela empresa em planilha separada. 
16.5. Ademais, o gestor comentou que a mesma impropriedade foi encontrada na proposta da empresa E.J. Construtora Eireli e outras duas empresas apresentaram suas propostas com informações corretas mesmo que a planilha de referência para preenchimento tenha, segundo o relatório preliminar, apresentado informação dúbia. 
16.6. Asseverou ainda que ao não explicitar claramente os encargos sociais e o BDI aplicável com relação ao item "c" e ao item "e", a empresa Amil utilizou do mesmo subterfúgio e mecanismo para criar uma situação dúbia quanto ao valor efetivo dos custos, deixando transparecer que sua real intenção era criar uma situação "duvidosa" para em momento posterior pleitear reajuste ou até mesmo aditivos contratuais. 
16.7. Salientou que a empresa E. J. Construtora Eireli ao ser desclassificada pelos mesmos motivos que a empresa Amil, após ter visto seu recurso administrativo indeferido aceitou os motivos da desclassificação, tanto assim que não ingressou com qualquer tipo de ação judicial pleiteando o reconhecimento do direito que sabidamente não tinha, notadamente quanto a alteração dos valores ou inserção de custos que assim não o fez no seu orçamento inicial apresentado.
16.8. Afirmou, ainda, que a alegação de excesso de formalismo não procede, uma vez que a impropriedades verificadas no curso do certame não poderiam ser superadas com simples diligência, porquanto refletiam informações essenciais que ao serem analisadas conjuntamente influenciariam, significativamente, na isonomia do processo. 
16.9. Outrossim, frisou que quanto a necessidade da análise da questão não apenas sob a perspectiva de "menor preço" é importante esclarecer que essa questão foi enfrentada pelo Poder Judiciário e também no parecer exarado pelo Ministério Público, pois a sentença proferida nos autos do mandado de segurança, do qual fora impetrante a empresa Amil, a decisão do nobre julgador foi de que não havia elementos demonstrados por parte da Impetrante que impliquem em ofensa aos ditames da Lei nº 8.666/1993 ou aos princípios da proporcionalidade ou economicidade da parte das autoridades ditas coatoras.
16.10. Ademais, o gestor consignou que se faz necessário observar, primeiramente, a legalidade do ato, para posteriormente analisar a razoabilidade e/ou proporcionalidade, sendo que no momento em que a impetrante deixou de comprovar que cumpriu com os requisitos exigidos por lei, não haveria alternativa senão sua inabilitação e desclassificação no certame, o que foi feito. Oportunizar à Impetrante a realização da adequação dos pontos pelos quais foi desclassificada do certame licitatório em que já houve adjudicação, notadamente quanto a: I) na sua planilha, o Item 16.1.2 está com quantitativo divergente do estipulado em edital; II) o valor total do transporte de material betuminoso com BDI está acima do estipulado em edital; III) não foram encontradas as composições referentes aos Itens 1.9 e 1.10 da planilha orçamentária; IV) na página 142 de sua proposta, o demonstrativo dos valores do transporte de insumos asfáltico refere-se ao valor utilizado na planilha como já inserido o BDI, como ao final da planilha o BDI é inserido no somatório, ocorrendo duplicidade na aplicação do BDI; e V) nas suas composições, não ficou explicitado a incidência de leis sociais, seria oportunizá-la a apresentação de novas provas quanto ao suposto cumprimento de tais questões, já analisadas e decididas no âmbito da Administração Pública. Assim, percebe-se que o fato de não ter cumprindo com os requisitos exigidos no certame gerou sua desclassificação/inabilitação, não havendo que se falar em razoabilidade quando lesado o princípio da legalidade, basilar à função afeta da Administração Pública.
17. Análise do item "e" - ausência de detalhamento dos encargos sociais 
17.1. Os argumentos produzidos como "comentários do gestor", em resposta à Diligência promovida por intermédio do Ofício 53271/2020-TCU/Seproc, em relação ao item "e" acima e tendo em vista ainda as considerações tecidas nos itens 54-64 do Relatório de Fiscalização (Peça 39, p. 12) , em síntese pode-se dizer que a origem dos questionamentos está na divergência entre a formatação do detalhamento dos encargos sociais de que a administração julgou ser pertinente com a forma com que essas empresas licitantes apresentaram suas propostas de preços.
	Importante destacar que as licitantes desclassificadas entraram com o recurso administrativo alegando que utilizaram referências do Sinapi, as quais já estão incluídos todos os encargos sociais. De fato, as composições de custos do Sinapi já contêm incluída a taxa de encargos sociais de referência, para a qual o Sinapi também indica a composição. Assim, ao utilizar referências do Sinapi é possível saber qual a taxa e composição dos encargos sociais aplicados.
17.2. Nesse sentido, vale a pena reportar ao entendimento sinalizado no item 61 do supracitado relatório de fiscalização, o qual considerou que a questão não se tratava de uma quantidade de informações substancialmente relevantes para a administração e sim de um procedimento meramente matemático que poderia ser executado e compreendido pela administração, tendo em vista que é possível chegar ao mesmo resultado apresentado pelas licitantes classificadas utilizando-se apenas de um simples cálculo matemático, ou até mesmo poderia ter sido resolvido a problemática mediante realização de diligência, que pudesse formalizar solicitação para que as empresas prestassem esclarecimentos adicionais com vistas a esclarecer dúvidas suscitadas no preenchimento da planilha orçamentária quanto ao detalhamento da composição dos encargos sociais, sem a alteração, contudo, do valor global originalmente proposto.
17.3. Destarte, vale frisar que o entendimento adotado pela equipe de auditoria a respeito especificamente da desclassificação da Construtora Amil pela ausência do detalhamento da incidência das Leis Sociais é diferente do que foi decidido na esfera judicial, especialmente pelo fato de as propostas de preços das empresas classificadas apresentarem nada mais que a fórmula matemática do percentual dos encargos sociais sobre os salários das categorias funcionais, cálculo que poderia ter sido realizado pela administração, haja vista o próprio orçamento base da licitação não ter apresentado a incidência dos encargos sociais nesse formato.
17.4. Dessa forma, o ato da Comissão promover a desclassificação sumária das empresas licitantes com base na justificativa de falta do atendimento à exigência de detalhamento dos encargos sociais no formato que não ficou assentado no edital da licitação, nos permite inferir que a comissão agiu com restrição à competitividade e com afronta ao interesse público tendo em vista potenciais prejuízos causados ao erário.
18.	No que tange ao item "III.2" - Sobrepreço decorrente de preços excessivos frente ao mercado 
18.1. O gestor apenas consignou que conforme comprovam os anexos, de 1 a 18, todos os projetos elaborados pela empresa PAS, tiveram a devida análise e aprovação do Ministério da Integração.
18.2. Consequentemente, para o Achado III.2 apontado no Relatório de Fiscalização Nº 130/2020, a simples argumentação do gestor de que houvera análise e aprovação do Convênio e de seus anexos pelo Ministério da Integração não tem o condão de elidir os indícios de sobrepreço apontados no valor de R$ 1.430.803,21 relativo ao Contrato 084/PGM/2019, oriundo da licitação Concorrência Pública 001-2019-SML-PVH, decorrentes da contratação de preços excessivos em relação aos valores de mercado, configurando infração aos arts. 3º, 4º e 6º do Decreto 7.983/2013.
19.	No que tange ao item "III.3" - Projeto Básico deficiente e desatualizado 
19.1. Cabe registrar que o gestor apresentou comentários sobre esta questão dando conta que as adequações ao projeto de sinalização horizontal integrante do projeto base somente foram modificadas após a realização do certame licitatório, conforme Parecer Técnico n.º 048/2020/DET/SEMTRAN encaminhado à Procuradoria Geral do Município, expediente esse versando a respeito das adequações que seriam implementadas ao Projeto originário, depois de ocorridas tratativas anteriores ao processo, entre a SEMISB, a SEMTRAN e a empresa projetista, e que essas modificações propostas não gerariam aumento de material a ser utilizado.
19.2. Contudo, a proposta de encaminhamento contida no Relatório de Fiscalização Nº 130/2020 em relação a este achado foi no sentido de dar oportunamente ciência ao Município de Porto Velho/RO acerca das questões  apontadas, isto é, que os projetos de sinalização horizontal integrantes do projeto básico licitado objeto do Contrato 084/PGM/2019 apresentaram-se deficientes e desatualizados, deixando-se de observar o disposto no inciso IX do art. 6º da Lei nº 8.666/93, e ainda não atendendo aos requisitos elencados no art. 12 da Lei nº 8.666/93. Portanto, a manifestação não alterar a classificação desse achado como F/I e a proposta de dar ciência.
CONCLUSÃO
20.	 Consideradas as análises realizadas em sede de manifestação preliminar, em cumprimento ao § 9º do art. 118 da Lei 13.898/2019 (LDO/2020) e com fulcro no art. 14 da Resolução TCU 280/2016, formalizada por intermédio do Ofício 53271/2020-TCU/Seproc, de 28/9/20, conforme constatações consignadas nos itens precedentes, pode-se concluir que permanece o entendimento de que as irregularidades apuradas no âmbito da Fiscalização nº 130/20202 não foram elididas, quais sejam: o Achado III.1 que apontou restrição à competitividade no processo licitatório Concorrência 001/2019/SML/PVH em decorrência do julgamento realizado pela comissão licitatória adotando critérios com formalismo desarrazoado para promover a desclassificação de propostas de preços mais vantajosas para a Administração, com a possível dano ao erário de até R$ 3,3 milhões, e o Achado III.2  que apontou 	Sobrepreço decorrente de preços excessivos frente aos de mercado.
20.1. Consequentemente, em virtude de sua materialidade e de sua potencialidade de ocasionar dano ao erário e de ensejar nulidade do procedimento licitatório e do próprio contrato dele decorrente, estes dois achados deverão ser classificados com irregularidade grave com recomendação de paralisação (IGP) , nos termos do art. 118, § 1º, inciso IV, da Lei 13.898/2019 (LDO/2020) , devendo inclusive ser objeto de oitiva das partes devidas.
21.	 Dessa forma, a manifestação do órgão e da empresa contratada deve recair acerca dos indícios de irregularidades com recomendação de paralisação, tratados no achado relativo à restrição à competitividade e no achado a respeito dos indícios de sobrepreço, tendo em vista a possibilidade de implementação de um eventual desconto contratual que naturalmente compensaria financeiramente a incidência do sobrepreço apurado no Contrato 084/PGM/2019.
22.	Além disso, deverá ser informado ainda que na hipótese de a manifestação por conta da oitiva não elidir a irregularidade, o achado poderá ser reclassificado para irregularidade grave com recomendação de retenção parcial de valores (IGR) se houver autorização do contratado para retenção do valor a ser pago correspondente à quantia de R$ 3.338.216,51, relativa à diferença entre o valor contratado e o valor da menor proposta apresentada no certame licitatório Concorrência 001/2019/SML/PVH, ou se houver a apresentação de outra garantia que previna integralmente os prejuízos potenciais causados ao erário. 
25. Ademais, será facultada manifestação aos gestores, nos termos do art. 14, caput, da Resolução 315/2020, para se manifestarem sobre a possibilidade de o Tribunal vir a determinar a repactuação do contrato ou a sua anulação, notadamente quanto às consequências práticas da implementação dessas medidas e quanto a eventuais alternativas que possam ser adotadas para solução dos apontamentos. 
26.	 Assim, em momento processual oportuno, após a análise das oitivas pertinentes, deverá ser avaliada a proposta, com fulcro no art. 250, inciso IV, do Regimento Interno do TCU, de realização das audiências dos responsáveis, conforme informações indicadas na matriz de responsabilização do Relatório Fiscalização nº 130/2020.
27. Ademais, em momento processual oportuno, após a análise das oitivas pertinentes, deverá ser avaliada a proposta de, com fundamento no art. 7º da Resolução TCU 265/2014 e com vistas a evitar a ocorrência de falha semelhante, dar ciência à Prefeitura Municipal Porto Velho/RO que os projetos de sinalização horizontal, integrantes do projeto básico licitado objeto do Contrato 084/PGM/2019, apresentaram-se deficientes e desatualizados, deixando-se de observar o disposto no inciso IX do art. 6º da Lei nº 8.666/93 e ainda não atendendo aos requisitos elencados no art. 12 da Lei nº 8.666/93.
PROPOSTA DE ENCAMINHAMENTO
28. Ante todo o exposto, submetem-se os autos à consideração superior, propondo:
a) comunicar à Comissão Mista de Planos, Orçamentos Públicos e Fiscalização do Congresso Nacional, em cumprimento ao art. 122, caput, da Lei 13.898/2019 (LDO 2020) , que foram detectados indícios de irregularidades graves do tipo IGP (inciso IV do § 1º do art. 118 da LDO 2020) no Contrato 084/PGM/2019, da Prefeitura Municipal de Porto Velho/RO, relativo aos serviços de execução de obras e serviços de engenharia de recapeamento asfáltico, drenagem, pavimentação asfáltica, meio fio e sarjeta em vias urbanas do Município, tendo sido estimado potencial dano ao erário de R$ 3.338.216,51 devido à restrição à competitividade da licitação e de R$ 1.430.803,21 referentes ao sobrepreço por preços excessivos frente ao mercado (ambos valores na data-base abril/2020) , e que o TCU reavaliará a recomendação de paralisação caso a Prefeitura Municipal de Porto Velho/RO adote as seguintes medidas corretivas: 
a.1) repactuação do Contrato 084/PGM/2019, entre a Prefeitura Municipal de Porto Velho/RO e a empresa J.J. Construções Montagens Industriais, CNPJ 11.411.952/0001-14, de modo a reduzir o seu valor total em R$ 3.338.216,51, para elidir o dano ao erário em função: da desclassificação irregular de empresas licitantes, a qual resultou na contratação de proposta menos vantajosa para a administração; do sobrepreço apurado pela existência de itens acima dos referenciais de mercado, no valor de R$ 1.430.803,21 (valores na data-base abril/2020) ;
b)	realizar oitiva da Prefeitura Municipal de Porto Velho/RO e da empresa J.J. Construções Montagens Industriais, CNPJ 11.411.952/0001-14, para que, no prazo de quinze dias, se manifeste acerca dos seguintes indícios de irregularidade:
b.1) restrição à competitividade em decorrência do julgamento realizado pela comissão licitatória adotando critérios com formalismo desarrazoado para promover a desclassificação das quatro propostas de menores preços dentre as seis apresentadas pelas empresas licitantes no âmbito da Concorrência 001/2019/SML/PVH, resultando na contratação de proposta menos vantajosa para a Administração, gerando possível prejuízo ao erário de até o montante de R$ 3.338.216,51 (item III.1 do Relatório de Fiscalização Nº 130/2020) ; 
b.2) sobrepreço identificado na planilha orçamentária do Contrato 084/PGM/2019, decorrente de preços excessivos frente ao mercado, no valor de R$ 1.430.803,21 (item III.2 do Relatório de Fiscalização Nº 130/2020) ; 
28.4. informar à Prefeitura Municipal de Porto Velho/RO que, na hipótese de as alegações apresentadas não elidirem a proposta de IGP, o Tribunal de Contas da União poderá reclassificar o achado para IGR se houver autorização do contratado para retenção de valores a serem pagos ou apresentação de garantias suficientes para prevenir o possível dano ao erário de R$ 3.338.216,51, (valor que engloba o sobrepreço R$ 1.430.803,21) , até a decisão de mérito sobre o indício relatado, nos termos da Lei de Diretrizes Orçamentárias (LDO) vigente; 
28.5. facultar à Prefeitura Municipal de Porto Velho/RO e à empresa J.J. Construções Montagens Industriais, CNPJ 11.411.952/0001-14, nos termos do art. 14, caput, da Resolução 315/2020, se manifestar sobre a possibilidade de o Tribunal vir a determinar a repactuação do contrato ou a sua anulação, notadamente quanto às consequências práticas da implementação dessas medidas e quanto a eventuais alternativas que possam ser adotadas para solução dos apontamentos do indigitado relatório de auditoria.
É o Relatório.

Joao Diego Raphael Cursino Bomfim (3.669/OAB-RO), representando Hildon de Lima Chaves; Murilo Muraro Fracari (22.934/OAB-DF) e outros, representando Caixa Econômica Federal.

Não atuou.

RELATÓRIO DE AUDITORIA. Obras de Recapeamento Asfáltico, Drenagem, Pavimentação Asfáltica, Meio Fio e Sarjeta em Porto Velho/RO. ACHADOS DE AUDITORIA. Restrição à competitividade. Sobrepreço. ManifestAção preliminar. Irregularides graves com recomendação de paralisação. DETERMINAÇÃO PARA A Promoção de oitivas. CIÊNCIA À COMISSÃO MISTA DE planos, ORÇAMENTOs públicos e fiscalização do congresso nacional.

Secretaria de Fiscalização de Infraestrutura Urbana.

Trata-se de processo versando sobre o Relatório de Auditoria de Conformidade realizada nas Concorrências Públicas 001, 002 e 005/2019/SML/PVH, tendo como objeto a contratação de empresas especializadas para execução de obras e serviços de engenharia para recapeamento asfáltico, drenagem, pavimentação asfáltica, meio fio e sarjeta em vias urbanas do Município de Porto Velho/RO.
2.	A auditoria, conduzida pela Secretaria de Fiscalização de Infraestrutura Urbana, ocorreu no período de 15/6/2020 a 31/7/2020, teve como foco principal a Concorrência 001/2019/SML/PVH, para recapeamento e  sinalização horizontal de 34 das principais vias públicas do município, e sagrou-se vencedora a empresa J. J. Construções Montagens Industriais, apresentando proposta no valor de R$ 36.295.478,78 (desconto de 2,55% em relação ao valor orçado) .
3.	Conforme o relatório precedente, foram registrados os seguintes achados de auditoria, in verbis:
4.1. (pIGP) restrição à competitividade do certame licitatório Concorrência 001/2019/SML/PVH em decorrência do julgamento realizado pela comissão licitatória, adotando critérios com formalismo e rigor desarrazoados, promovendo a desclassificação de propostas com preços mais vantajosos para a Administração, gerando prejuízo potencial de R$ 3.338.216,51 (Achado III.1 - peça 39, p. 7-17) : 
4.1.2. no Achado III.1 do Relatório de Fiscalização Nº 130/2020 apontou-se as seguintes questões como motivadoras para a indevida desclassificação de empresas licitantes: a) incompatibilidade do valor da taxa do CREA/RO contido no valor das propostas; b) ausência de composição de custos dos serviços orçados por meio de cotação; c) incidência de BDI sobre o transporte dos insumos betuminosos; d) divergência no quantitativo da proposta; e e) ausência do detalhamento dos encargos sociais
4.2. (pIGP) sobrepreço decorrente de preços excessivos frente aos de mercado (Achado III.2 - peça 39, p. 17-23) :
4.2.1. mediante análise comparativa realizada na planilha orçamentária da licitação Concorrência Pública 001-2019-SML-PVH, foram encontrados indícios de sobrepreço no valor de R$ 1.430.803,21 no Contrato 084/PGM/2019, face à contratação de preços excessivos em relação aos valores de mercado, configurando infração aos arts. 3º, 4º e 6º do Decreto 7.983/2013.
4.3. (F/I) projeto Básico deficiente e desatualizado (Achado III.3 - peça 39, p. 23-25) :
4.3.1. o Projeto de sinalização horizontal integrante do projeto básico licitado, objeto do Contrato 084/PGM/2019, apresentou-se deficiente e desatualizado face a confirmação de necessidade de atualização mediante alterações a serem implementadas em sua concepção original, conforme indicadas no Parecer Técnico 048/2020 emitido pela SEMTRAN, deixando-se de apresentar todos os elementos necessários e suficientes para caracterizar os serviços de sinalização horizontal a serem contratados, descumprindo o disposto no inciso IX do art. 6º da Lei nº 8.666/93, bem como não atendendo aos requisitos elencados no art. 12 da Lei nº 8.666/93. (destaquei) 
4.	A SeinfraUrbana destaca em seu relatório que "a execução do objeto do Contrato 084/PGM/2019 encontra-se em fase intermediária, tendo sido realizadas 8 medições, totalizando R$ 10.948.995,31 (sendo que a oitava medição no valor de R$ 2.669.594,68 ainda não fora paga, segundo informações constantes da manifestação da Prefeitura) , portanto perfazendo o equivalente de aproximadamente 30,17% do valor contratual celebrado.".
5.	Foram ainda promovidos pedido de manifestação e diligência junto ao município de Porto Velho/RO, para apresentação de comentários e esclarecimentos, pelos gestores, acerca dos achados de auditoria.
6.	 Após detida análise das manifestações apresentadas, a unidade técnica especializada concluiu que não restaram elididas as irregularidades apuradas na fiscalização. Em face da materialidade dos achados de auditoria, do potencial dano ao erário e de possível nulidade do procedimento licitatório e contrato, pugnou que os referidos achados deveriam ser classificados com irregularidade grave com recomendação de paralisação (IGP) , nos termos do art. 118, § 1º, inciso IV, da Lei 13.898/2019 (LDO/2020) , com proposta de oitiva das partes.
7.	Nesse ponto, manifesto integral concordância com a análise empreendida pela Seinfra Urbana, que abordou, com bastante propriedade, todas as questões necessárias ao entendimento do feito.
8.	Sendo assim, acolho como razões de decidir a instrução lavrada pela referida unidade técnica especializada, anuindo à proposta de encaminhamento lançada nos autos.
9.	Peço vênias apenas para esclarecer que, nessa marcha do processo, em sede de cognição inicial, não se está a concluir em definitivo acerca das irregularidades verificadas na fiscalização, as quais não restaram suficientemente justificadas pela promotora do certame em sua manifestação preliminar. 
10.	Friso que as questões de mérito serão melhor avaliadas e aprofundadas pelos jurisdicionados em momento posterior, quando das oitivas que serão promovidas, e com novo exame a ser empreendido pela SeinfraUrbana.
11.	Nesse contexto, como bem destacado pela unidade instrutiva, a "manifestação do órgão e da empresa contratada deve recair acerca dos indícios de irregularidades com recomendação de paralisação, tratados no achado relativo à restrição à competitividade e no achado a respeito dos indícios de sobrepreço, tendo em vista a possibilidade de implementação de um eventual desconto contratual que naturalmente compensaria financeiramente a incidência do sobrepreço apurado no Contrato 084/PGM/2019.".
12.	Por fim, pertinente a informação aos jurisdicionados de que, não havendo elisão da irregularidade no âmbito da manifestação que será apresentada em sede de oitiva, o achado poderá ser reclassificado para irregularidade grave com recomendação de retenção parcial de valores (IGR) .  
	Ante o exposto, Voto porque o Tribunal adote a minuta de Acórdão que ora submeto à apreciação deste Colegiado.
TCU, Sala das Sessões Ministro Luciano Brandão Alves de Souza, em 8 de dezembro de 2020.
AROLDO CEDRAZ 
Relator